臺灣高等法院高雄分院民事判決
111年度上易字第29號
上  訴  人  台新國際商業銀行股份有限公司

法定代理人  尚瑞強  
訴訟代理人  陳瑋杰  
被 上訴 人  陳張素環

            陳建明  
            陳淑敏  

            陳建忠  
上列當事人間請求撤銷遺產分割登記事件，上訴人對於中華民國
110年12月13日臺灣橋頭地方法院110年度訴字第680號第一審判
決提起上訴，本院於111年2月23日言詞辯論終結，判決如下：
    主  文
上訴駁回。
第二審訴訟費用由上訴人負擔。
    事實及理由
一、被上訴人乙○○、丁○○經合法通知未於言詞辯論期日到場，核
    無民事訴訟法第386條所列各款情形，爰依上訴人之聲請，
    由其一造辯論而為判決。
二、上訴人主張：乙○○前向伊申辦現金卡使用，詎未依約按期繳
    款，計至民國109 年12月30日，尚積欠本金新臺幣（下同）
    601,595 元及利息（下稱系爭債務）。經伊調閱乙○○之財產
    資料，得知乙○○之被繼承人陳景和遺有坐落高雄市○○區○○段
    000○00000地號土地（下合稱系爭不動產），被上訴人丙○○○
    、乙○○、丁○○、甲○○分別為陳景和之妻及子女，均為法定繼
    承人，未拋棄繼承，系爭不動產應由被上訴人共同繼承。惟
    被上訴人竟於100年10月28日協議分割遺產，由甲○○取得系
    爭不動產全部，並將系爭不動產於同月31日以分割繼承為原
    因，移轉登記予甲○○。乙○○既無足夠財產清償系爭債務，上
    開遺產分割行為即屬將其繼承之財產無償讓與甲○○，而有害
    於伊之債權，伊自得訴請撤銷。爰依民法第244條第1項、第
    4項規定，求為被上訴人就陳景和所遺系爭不動產所為遺產
    分割協議之債權行為及所有權移轉之物權行為，均應予撤銷
    ；甲○○應將系爭不動產於100年10月31日所為之分割繼承登
    記予以塗銷之判決。
三、被上訴人則以：乙○○於陳景和生前，即經常向陳景和借貸金
    錢以維持生活，陳景和因此出售一棟透天之車庫別墅，將款
    項交予乙○○，斯時陳景和即已向被上訴人表示，乙○○日後不
    得再自陳景和之財產中有所分配，是遺產分割自應考量陳景
    和生前之意願及其生前已分配予乙○○財產情事。又陳景和晚
    年之生活起居均由甲○○照顧，陳景和死亡後，甲○○仍需照顧
    母親丙○○○，乙○○因此免負擔父母之扶養費而獲得利益，故
    被上訴人協議由甲○○繼承系爭不動產，並非無償。再者，被
    上訴人就系爭不動產所為之分割協議，係基於繼承人之身分
    關係，為高度人格自由之表現，且就被繼承人所遺留遺產之
    權利互為協議後再行分配，為多數繼承人之共同行為，非單
    一繼承人之無償行為，實無從將債務人之行為從中單獨分離
    ，債權人自不得行使撤銷權。另參諸民法第244條所定撤銷
    權之立法目的，乃在保全債務人原有之債權清償力，非在使
    債務人增加其清償力，故債權人自應以債務人個人之財產為
    其信賴之基礎，其對債務人之被繼承人所遺財產之期待，難
    認有保護之必要。上訴人與乙○○成立借貸契約時，所評估者
    為乙○○自身資力，並未就將來未必獲致之財產予以衡估，乙
    ○○就系爭不動產之公同共有權利，不在民法第244條所保護
    債務人之清償力範圍內，上訴人亦不得請求撤銷分割協議及
    塗銷系爭不動產之繼承登記。又上訴人行使撤銷權既屬無據
    ，則其請求塗銷甲○○就系爭不動產之分割繼承登記，亦無理
    由等語，資為抗辯。
四、原審為上訴人敗訴之判決，上訴人提起上訴，其上訴聲明：
    ㈠原判決廢棄。㈡被上訴人就陳景和所遺系爭不動產所為遺產
    分割協議之債權行為及所有權移轉之物權行為，均應予撤銷
    。㈢甲○○應將系爭不動產於100年10月31日所為之分割繼承登
    記予以塗銷。被上訴人則答辯聲明：上訴駁回。　　
五、兩造不爭執及爭執事項：
　㈠不爭執事項：　
  ⒈乙○○前向上訴人申辦現金卡使用，嗣後未依約繳款，經上訴
    人多次催收無果，至109年12月30日止，尚積欠系爭債務，
    有原審法院109年度司促字第16675號支付命令可稽（審訴卷
    第15頁）。
  ⒉乙○○之父陳景和於100年10月4日死亡，被上訴人均為陳景和
    之繼承人，乙○○與其他繼承人就系爭不動產為分割協議，將
    系爭不動產分由甲○○一人繼承，並於同月31日辦理分割繼承
    登記。有土地登記公務用謄本、地籍異動索引、土地登記申
    請書、繼承系統表、遺產分割協議書及戶籍謄本可憑（審訴
    卷第95至107頁）。
　⒊被上訴人均未拋棄繼承，有台灣高雄少年及家事法院110年4
    月30日高少家宗家字第1100006828號函可按（審訴卷第123
    頁）。　
　㈡爭執事項：　　　
  ⒈被上訴人就系爭不動產所為遺產分割協議，將系爭不動產全
    歸由甲○○繼承，是否為無償行為而有害及上訴人之債權？
  ⒉上訴人得否依民法第244條第1 項、第4項之規定，請求撤銷
    被上訴人間就系爭不動產所為遺產分割協議之債權行為及物
    權行為，並請求甲○○塗銷系爭不動產之分割繼承登記？
六、得心證之理由：
  ㈠被上訴人就系爭不動產所為遺產分割協議，將系爭不動產全
    歸由甲○○繼承，是否為無償行為而有害及上訴人之債權？
　⒈按債務人所為之無償行為，有害及債權者，債權人得聲請法
    院撤銷之，民法第244條第1項定有明文。又民法第244條第1
    、2項所稱之無償或有償行為，係以債務人與第三人間之行
    為有無互為對價關係之給付為其區別標準；倘債務人將其不
    動產廉價讓與第三人，或以其價值對於受讓者清償債務，其
    他債權人僅於有同條第2項情形時，始得以訴請求撤銷，尚
    不能認其行為為無償，而逕指債務人之換價為同條第1項之
    詐害行為。
　⒉上訴人主張乙○○積欠系爭債務，竟仍與其餘被上訴人為遺產
    分割協議，將系爭不動產由甲○○取得，而無償將其繼承之財
    產讓與甲○○，有害於伊對乙○○之債權等情，為被上訴人所否
    認，並以前揭情詞為辯。經查：
　⑴乙○○積欠上訴人系爭債務尚未清償，而乙○○之父陳景和於100
    年10月4日死亡，遺有系爭不動產等財產，被上訴人均為陳
    景和之繼承人，未拋棄繼承，於同月28日簽立遺產分割協議
    書，將系爭不動產分配予甲○○繼承，並於同月31日辦畢分割
    繼承登記等情，為兩造所不爭執（前揭不爭執事項），此部
    分事實堪以認定。據此，該分割協議確有將乙○○繼承取得之
    財產讓與甲○○情事。
　⑵惟被上訴人抗辯：陳景和晚年之生活起居均由甲○○照顧，陳
    景和死亡後，甲○○仍需照顧母親丙○○○，乙○○因此免負擔父
    母之扶養費而獲得利益，故被上訴人協議由甲○○繼承系爭不
    動產，並非無償等語。審酌陳景和、丙○○○夫妻育有乙○○、
    丁○○、甲○○3名子女，乙○○積欠上訴人債務無法清償，經濟
    狀況應屬不佳；而丁○○於100年8月間即已將戶籍遷出，目前
    戶籍為高雄市○○區○○路00巷00號2樓之2，有戶籍謄本可稽（
    審訴卷第47頁），是陳景和晚年及丙○○○目前均由甲○○照顧
    扶養，尚非無憑。再參以被上訴人間非僅乙○○將其繼承系爭
    不動產之權利讓與甲○○，丁○○亦將其應繼承系爭不動產之權
    利讓與甲○○，足徵被上訴人所辯乙○○、丁○○因未負擔父母之
    扶養費，故將繼承系爭不動產之權利移轉甲○○，抵充為父母
    之扶養費乙情，應堪採信。
　⒊準此，被上訴人間就系爭不動產所為之遺產分割協議，乙○○
    雖未取得系爭不動產，惟其係以繼承系爭不動產權利之價值
    ，償還甲○○代其負擔之扶養費，自應存在對價關係，非屬無
    償行為甚明。　
　㈡上訴人得否依民法第244條第1 項、第4項之規定，請求撤銷
    被上訴人間就系爭不動產所為遺產分割協議之債權行為及物
    權行為，並請求甲○○塗銷系爭不動產之分割繼承登記？
　  承前所述，被上訴人就系爭不動產所為遺產分割協議之債權
    行為及就系爭不動產繼承登記之物權行為，既非無償行為，
    則上訴人依民法第244條第1項規定，主張乙○○之無償行為有
    害其債權，訴請撤銷被上訴人間就系爭不動產所為遺產分割
    協議之債權行為及物權行為，並依民法第244條第4項規定，
    請求甲○○塗銷系爭不動產之分割繼承登記，均屬無據。
七、綜上所述，上訴人依民法第244條第1項、第4項之規定，請
    求撤銷被上訴人就系爭不動產所為遺產分割協議之債權行為
    及所有權移轉之物權行為，及甲○○應將系爭不動產所為之分
    割繼承登記予以塗銷，均無理由，應予駁回。原審為上訴人
    敗訴之判決，理由雖有不當，惟結論並無二致，仍應予維持
    。上訴論旨指摘原判決不當，求予廢棄改判，為無理由，應
    駁回上訴。本件事證已臻明確，兩造其餘攻擊或防禦方法及
    所用之證據，經本院斟酌後，認為均不足以影響本判決之結
    果，爰不逐一論列，附此敘明。
據上論結，本件上訴為無理由，判決如主文。
中　　華　　民　　國　　111 　年　　2 　　月　　25　　日
                            民事第六庭
                                審判長法官  魏式璧
                                法      官  郭慧珊
                                法      官  賴文姍
以上正本證明與原本無異。
本判決不得上訴。
中　　華　　民　　國　　111 　年　　2 　　月　　25　　日
                                書　記　官　葉淑華